【裁判字號】    97,金訴,3
【裁判日期】    981009
【裁判案由】    證券交易法
【裁判全文】
臺灣板橋地方法院刑事判決               97年度金訴字第3號
公  訴  人  臺灣板橋地方法院檢察署檢察官
被      告  丁○○
                    3
選任辯護人  鄭克盛律師
選任辯護人  古嘉諄律師
選任辯護人  池泰毅律師
上列被告因違反證券交易法案件，經檢察官提起公訴（97年度偵
字第3593號），本院判決如下：
    主  文
丁○○無罪。
    理  由
一、公訴意旨略以：乙○○（另由本院通緝）係址設臺北縣三重
    市○○路○ 段609 巷14號5 樓之12「和立聯合科技股份有限
    公司」（下稱和立聯合公司）前董事長兼總經理，被告丁○○係和立聯合公司前董事長兼總經理特別助理，二人均係受
    和立聯合公司之委任，為和立聯合公司處理事務之人，明知
    公司背書保證作業程序第3 條規定背書保證對象限於有業務
    往來之公司、公司直接及間接持有表決權股份超過百分之五
    十之公司，或直接及間接對公司持有表決權之股份超過百分
    之五十之公司；且同程序第5 條規定公司辦理背書保證事項
    ，應經董事會決議同意行之…如因業務需要，配合時效，得
    由董事會授權董事長在不超過第4 條各款對外背書保證百分
    之百限額內，依本作業辦法有關之規定，先予決行，事後報
    經董事會追認之…」，竟基於意圖自己不法所有之犯意聯絡
    ，由乙○○指示被告，於民國93年1 月8 日，在薩摩亞申請
    設立「TOTAL SMART LIMITED 」（下稱TOTAL SMART 公司）
    ，並由被告擔任公司負責人後，均明知TOTAL SMART 公司與
    和立聯合公司並無任何業務往來，雙方亦無直接或間接相互
    持有股權，仍於未經和立聯合公司董事會事前同意或事後追
    認之情形下，由TOTAL SMART 公司於同年5 月12日向建華商
    業銀行（現已合併改名為永豐商業銀行）申請1 年短期貸款
    美金（下同）65萬元，並由和立聯合公司開立票據金額65萬
    元之保證兌付匯票，作為TOTAL SMART 公司向銀行貸得上開
    款項之擔保，嗣經銀行核貸上開款項後，將2 萬5 千元存入
    建華商業銀行OBU 分行TOTAL SMART 公司帳戶，作為貸款初
    期支付利息之用，其餘62萬5千元則匯入大陸FIRST SINO
    BANK（中文名為華一銀行）TOTAL SMART 公司帳號000000-0
    0000000000號帳戶，供渠等資金調度使用，嗣上開貸款還款
    期限屆至，乙○○與被告拒不依約償還上開債務，致和立聯
    合公司在建華商業銀行（帳號0000000000000 號）之外匯備
    償專戶存款，遭該銀行凍結，並於94年12月26日，由該銀行
    直接自上開帳戶扣款62萬7402.78 元（折算新台幣約2180萬
    元）。因認被告涉有證券交易法第171 條第1 項第3 款之背
    信罪嫌。
二、公訴意旨認被告涉有前揭罪嫌，係以：(1)被告於調查站調查
    及檢察官偵訊時之供述；(2)卷附和立聯合公司聲明書、96年
    4 月11日和南財字第070411170 號函、同意書、匯票、建華
    銀行撥款申請書傳真、匯款明細表；(3)卷附和立聯合公司背
    書保證作業程序；(4)卷附和立聯合公司及其子公司合併財務
    報表暨會計查核報告；(5)卷附TOTAL SMART 公司向建華銀行
    貸款案之申請、徵信、放款等相關資料影本等證據資料，為
    其主要論斷之依據。訊據被告堅決否認有何公訴人所指之證
    券交易法背信犯行，辯稱：我之前在和立聯合公司擔任董事
    長兼總經理特別助理，但93年5 月向建華銀行貸款時，我已
    經離職了。後來乙○○說要設立TOTAL SMART 公司，作為和
    立聯合公司轉投資中國的南京熊貓網絡科技有限公司（下稱
    熊貓網絡公司）之用，因為乙○○之前是我的老闆，他也是
    上市公司和鑫光電的負責人，也曾讓我擔任其他公司負責人
    ，都沒有出什麼事情，而且我認為TOTAL SMART 公司也算是
    和立聯合公司的轉投資公司，我認為應該沒有什麼問題，所
    以我才會配合乙○○的要求，登記為TOTAL SMART 公司的負
    責人，我只是人頭而已，相關設立程序都是由和立聯合公司
    的財務長甲○○處理。之後TOTAL SMART 公司向建華銀行貸
    款65萬元美金的事情我知道，我也有配合辦理貸款，辦理貸
    款的相關文件上的簽名都是我簽的，但辦理貸款的相關條件
    及作業我都沒有參與，應該是由甲○○所處理的，我只負責
    簽名，並擔任連帶保證人。我並沒有想到這樣會損及和立聯
    合公司的權利，我自己也沒有得到任何利益。至於和立聯合
    公司開立65萬元美金保證兌付匯票的事情，我不知道詳情，
    甲○○只跟我說過和立聯合公司會提供十足的擔保，不會有
    問題，請我放心。據我所知，乙○○這樣做的目的真的只是
    為了和立聯合公司要轉投資中國的熊貓網絡公司而已，並沒
    有其他目的。我當時的認定是這樣做合乎和立聯合公司的規
    定，因為整個操作都是由和立聯合公司的財務長在執行等語
    。
三、按「犯罪事實應依證據認定之，無證據不得認定犯罪事實」
    、「不能證明被告犯罪者，應諭知無罪之判決」，刑事訴訟
    法第154 條第2 項、第301 條第1 項分別定有明文。申言之
    ，犯罪事實之認定應憑證據，如未能發現相當證據，或證據
    不足以證明，自不能以推測或擬制之方法，作為裁判基礎（
    最高法院40年台上字第86號判例意旨參照）；且認定犯罪事
    實所憑之證據，雖不以直接證據為限，間接證據亦包括在內
    ，然而無論直接證據或間接證據，其為訴訟上之證明，須於
    通常一般之人均不致有所懷疑，而得確信其為真實之程度者
    ，始得據為有罪之認定，倘其證明尚未達到此一程度，而有
    合理之懷疑存在而無從使事實審法院得有罪之確信時，即應
    由法院為諭知被告無罪之判決（最高法院76年台上字第4986
    號判例意旨參照）。再者，檢察官對於起訴之犯罪事實，仍
    應負提出證據及說服之實質舉證責任。倘其所提出之證據，
    不足為被告有罪之積極證明，或其指出證明之方法，無從說
    服法院以形成被告有罪之心證，基於無罪推定之原則，自應
    為被告無罪判決之諭知（參照最高法院92年台上字第128 號
    判例意旨）。
四、經查：
  (一)被告前為和立聯合公司董事長兼總經理特別助理，嗣和立聯
    合公司董事長乙○○於93年1 月8 日在薩摩亞（Samoa)申請
    設立TOTAL SMART 公司，被告並依其之指示，自93年4 月15
    日起登記為TOTAL SMART 公司負責人。嗣於93年5 月6 日，
    TOTAL SMART 公司向建華銀行（現已合併改名為永豐銀行）
    申請美金65萬元之一年短期貸款，並由和立聯合公司提供面
    額65萬美金之保證兌付匯票，作為TOTAL SMART 公司上述貸
    款之擔保，同時並由被告擔任連帶保證人。建華銀行旋於93
    年5 月12日核貸上開款項，並將其中2 萬5 千美金存入建華
    銀行OBU 分行之TOTAL SMART 公司帳戶內，作為貸款初期作
    為支付利息之用，其餘62萬5 千美元則匯入位在中國之華一
    銀行之TOTAL SMART 公司帳戶內。之後因TOTAL SMART 公司
    未能如期還款，和立聯合公司在建華銀行之外匯備償專戶存
    款即遭該銀行凍結，並於94年12月26日由該銀行直接自上開
    帳戶扣款美金65萬7402.78 元（起訴書誤載為美金62萬7402
    .78 元）抵償之事實，此除為被告所是認或不爭執外，並有
    永豐銀行96年3 月15日永豐銀電子一部（096 ）字第01931
    號函所附之授信總申請書、授信核貸書、企業徵信調查報告
    、徵信報告聯徵結果、往來明細查詢、約定書（授權書）、
    公司印鑑卡、外幣放款還款交易憑證、匯出匯款申請書、撥
    款申請書、匯款明細表、TOTAL SMART 公司之公司基本資料
    、同意書、本票、和立聯合公司之公司基本資料、匯票、安
    侯建業會計師事務所證明書影本等資料在卷可稽（參見新竹
    地檢署96年度偵字第5619號卷第34至94頁），自堪認屬為真
    。又依和立聯合公司之背書保證作業程序第3 條規定，TOT-
    AL SMART公司並非屬於和立聯合公司可背書保證之對象，此
    為被告所不爭執，並有和立聯合公司背書保證作業程序之條
    文書面附卷可按（參見上開偵查卷第19頁）。故和立聯合公
    司由董事長乙○○簽發前揭匯票，用以擔保TOTAL SMART 公
    司向建華銀行之貸款，業已違背和立聯合公司背書保證作業
    程序之規定，自亦堪認定。
  (二)按證券交易法第171 條第1 項第3 款背信犯行之成立，除行
    為人即依該法發行有價證券之董事、監察人或經理人有違背
    其職務之行為或侵占公司資產之客觀行為之外，其主觀上亦
    須有此等行為之犯意及為自己或第三人利益之意圖，始克當
    之；倘行為人主觀上並無此等為自己或第三人利益之意圖，
    自無從繩以此項背信罪名，其理應屬灼然。茲厥應進一步審
    究者，即係乙○○雖有違反和立聯合公司背書保證作業程序
    之規定，提供匯票用以擔保TOTAL SMART 公司向建華銀行之
    貸款，嗣因TOTAL SMART 公司未能如期還款，致和立聯合公
    司遭建華銀行凍結外匯備償專戶並直接扣款抵償之事實。然
    縱認被告或有參與乙○○此等違背乙○○職務之客觀行為，
    且固可依刑法第31條第1 項規定，而認被告有與乙○○成立
    前開證券交易法背信犯行之可能。但被告是否該當此等犯行
    ，仍應判斷其主觀上究竟有無為自己或第三人利益之意圖。
    倘若被告並無此項主觀不法意圖，仍難以前開證券交易法背
    信罪名相繩，自不待言。經查：
    1.證人即和立聯合公司前電腦事業處處長丙○○於本院審理
      時證稱：我在和立公司任職時跟中國的熊貓電子公司（按
      ：全名為南京熊貓電子股份有限公司）談合資熊貓網絡公
      司案，該公司的註冊資本額為人民幣1 千萬元，熊貓電子
      公司是該公司的母公司，於91年5 月時簽約開始申請公司
      合資案，到91年10月18日正式合資熊貓網絡公司，也就是
      和立聯合公司增資後再申請熊貓網絡公司的新的中外合資
      執照，並由我擔任熊貓網絡公司的執行長。和立聯合公司
      和熊貓電子公司各占百分之五十股權，剛開始簽草約也是
      和立聯合公司和熊貓電子公司簽的，但要正式簽約時，和
      立聯合公司財務經理甲○○發現若要簽約必須經過投審會
      審核，可能會有困難或需要時間，因此最後是以天行國際
      公司的名義和熊貓電子公司去簽約並取得股權。和立聯合
      公司確實有出資，且出資也有到位，因為申請執照時就必
      須驗資。據我所知，因為有投審會的問題，所以和立聯合
      公司資金的到位方式，是先由和立聯合公司做擔保，由熊
      貓網絡公司去向中國的華一銀行融資人民幣5 百萬元，再
      由華一銀行放款該筆金額給熊貓網絡公司，放款確切日期
      我不記得，但係在熊貓網絡公司合資執照核發下來之前，
      該執照是在91年10月18日核發下來。上開貸款的期間為一
      年，到期日是92年10月等語（參見本院卷第93頁至94頁正
      面）；證人即現任華一銀行深圳分行行長戊○○於本院審
      理時亦證稱：熊貓網絡公司有向華一銀行借過錢，當時我
      是從事華一銀行的業務工作，透過商場上的朋友介紹，認
      識熊貓網絡公司的丙○○。據我所知，熊貓網絡公司是和
      立聯合公司和熊貓電子公司合資的公司，這個看資料就可
      看出來了。華一銀行提供熊貓網絡公司人民幣1 千5 百萬
      元的借款額度，但只先撥借5 百萬人民幣，並由和立聯合
      公司作保，就是由和立聯合公司填寫保證書等語（參見本
      院卷第178 頁背面、第179 頁正面、第180 頁背面）。是
      依上開證人所證，可見和立聯合公司於91年間確實有與中
      國之熊貓電子公司合資經營熊貓網絡公司，並各出資人民
      幣5 百萬元，惟因考慮到對中國公司投資尚須經過臺灣經
      濟部投審會此一關卡，遂以天行公司之名義與熊貓電子公
      司簽約，並由熊貓網絡公司向中國之華一銀行貸款5 百萬
      人民幣，和立聯合公司開具保證書之手法作為其規避投審
      會此一關卡之出資方式，此並有辯護人所提出之天行國際
      有限公司2003/2004 年年報影本、熊貓電子公司2005年年
      度報告影本各1 冊在卷可稽（含該年報中之財務報告附註
      及該年度報告中所載有關熊貓電子公司控股子公司及合營
      企業乙頁，參見本院卷第54、58頁，至該年報影本、年度
      報告影本各1 冊則附於本院卷外）。
    2.證人戊○○於本院審理時復證稱：後來因為熊貓網路公司
      狀況不好，華一銀行要求熊貓網絡公司要做一些還錢的動
      作或做一些貸款架構的調整，所以後來在94年1 月重新和
      熊貓網絡公司續約，貸款額度降至480 萬人民幣，因為當
      時熊貓網絡公司尚欠480 萬人民幣。當時在協商還錢之事
      時，熊貓網絡公司提供一個解決方案，就是由TOTAL SMA-
      RT公司提供現金質押給華一銀行作保，確切質押現金多少
      我不記得，但就銀行的角度來講，會希望擔保的現金額度
      比借款額度要多，所以會在480 萬人民幣以上。後來就是
      因為有提供現金擔保，所以華一銀行才會同意。後來熊貓
      網絡公司的狀況還是不好，94年8 月我們就發催告函要該
      公司還錢，在94年11月，熊貓網絡公司才還這筆錢等語（
      參見本院卷第179 頁）。是依該證人所述，可見熊貓網絡
      公司向華一銀行之前揭貸款原係由和立聯合公司出具保證
      書作為擔保，其後於94年1 月續約時，因熊貓網絡公司狀
      況不佳，不僅調降借款額度為480 萬人民幣，更改由TOT-
      AL SMART公司提供人民幣480 萬元以上之現金作為擔保。
      嗣因熊貓網絡公司狀況仍係不佳，遂遭華一銀行催討貸款
      ，而至94年11月始清償貸款完畢。
    3.由上以觀，可知和立聯合公司礙於投審會對於投資中國之
      事前審查，其對於合資熊貓網絡公司之出資額5 百萬人民
      幣，並未以現金、匯款或其他方式直接提供，而係改由熊
      貓網絡公司向華一銀行貸款人民幣5 百萬元，並由和立聯
      合公司出具保證書之方式，間接作為其出資之方式。然該
      筆資金既係向華一銀行貸款而來，而非和立聯合公司直接
      所提供之出資，和立聯合公司最終當仍須償還該筆貸款為
      是。嗣於94年1 月熊貓網絡公司與華一銀行就上開貸款續
      約時，改由TOTAL SMART 公司提供現金480 萬人民幣以上
      作為擔保。衡情度理，何以TOTAL SMART 公司願意替和立
      聯合公司承擔上開貸款之擔保責任，自不可能毫無來由，
      其中必有其原因關係。再者，依證人戊○○前揭所證，熊
      貓網絡公司於續約後狀況仍是不佳，遂遭華一銀行催討上
      開貸款，嗣熊貓網絡公司於94年11月償還上開貸款。參以
      本院上述，此筆貸款既係和立聯合公司實際之出資款，最
      終自應由和立聯合公司負擔，當不可能係由熊貓網絡公司
      獨自清償；況熊貓網絡公司當時既已狀況不佳，遂遭華一
      銀行催討貸款，該公司自無可能有此資力清償，故衡情該
      筆貸款最終實際上自應係由和立聯合公司所清償。然和立
      聯合公司既受限於投審會關於投資中國之事前審查，始以
      上述間接方式出資，前已述及，自不可能由該公司出面直
      接清償該筆貸款；而彼時既由TOTAL SMART 公司提供現金
      擔保，故在清償該筆借款之執行面上，當應係由TOTAL S-
      MART公司以該筆現金直接抵償上開貸款最為便捷，此亦無
      非係為何TOTAL SMART 公司嗣後會承擔和立聯合公司所負
      對於熊貓網絡公司貸款之擔保責任之目的，蓋由TOTAL S-
      MART公司以其作為擔保之現金抵償，即可免去和立聯合公
      司最終必須出面償還之問題。
    4.然則，洵應進一步探討者，即係為何TOTAL SMART 公司願
      意承擔此筆擔保責任，而提供現金抵償和立聯合公司實際
      上所應清償之前揭貸款。經查，TOTAL SMART 公司乃係由
      和立聯合公司董事長乙○○於93年1 月間在海外所申設，
      並指示被告自93年4 月15日起登記為該公司負責人，業如
      前述，顯然該公司實際上應由和立聯合公司所掌控。嗣該
      公司旋於93年5 月間向臺灣之建華銀行貸款美金65萬元，
      除由被告擔任連帶保證人外，並由乙○○簽立和立聯合公
      司之匯票作為擔保之用，其後該筆貸款扣除利息款之外，
      餘款62.5萬元美金則撥至TOTAL SMART 公司於華一銀行之
      帳戶內，前亦已述及。由此以觀，何以和立聯合公司董事
      長乙○○申設TOTAL SMART 公司，並指示被告登記為該公
      司負責人，再由和立聯合公司簽發匯票擔保TOTAL SMART
      公司向建華銀行之貸款，其中亦必有其原因關係。審諸和
      立聯合公司先在臺灣簽發匯票，用以擔保TOTAL SMART 公
      司向建華銀行之上開貸款，嗣TOTAL SMART 公司則在中國
      提供足額現金，用以擔保和立聯合公司最終應償還華一銀
      行之上開貸款，且兩者所提供之款項亦約略相當（和立聯
      合公司簽發匯票之面額為65萬美元，嗣建華銀行匯至TOT-
      AL SMART公司於華一銀行帳戶之金額為62.5萬人民幣，以
      當時匯率1 美元折合7 元多至8 元人民幣估算，約折合50
      0 萬人民幣左右；而TOTAL SMART 公司提供現金擔保之金
      額亦在480 萬人民幣以上），兩相對照以觀，自可合理推
      認和立聯合公司所以先簽發匯票擔保TOTAL SMART 公司在
      台灣向建華銀行之上開貸款，自無非係要作為日後TOTAL
      SMART 公司在中國提供現金擔保、抵償熊貓網絡公司向華
      一銀行之上開貸款之用，資以達到其履行對熊貓網絡公司
      出資義務之目的。如此一來，亦方能合理解釋為何TOTAL
      SMART 公司願意取代和立聯合公司，並提供現金擔保以抵
      償熊貓網絡公司向華一銀行之貸款。
    5.職是之故，嗣後和立聯合公司雖因TOTAL SMART 公司未清
      償向建華銀行之前揭貸款，而遭建華銀行自其外匯備償專
      戶直接扣抵美金65萬7402.78 美元（包含延滯息在內），
      業如前述，但此當係和立聯合公司為履踐其對熊貓網絡公
      司之出資義務，自非係圖乙○○或被告個人之利益，是被
      告辯稱TOTAL SMART 公司向建華銀行貸款，係作為投資熊
      貓網絡公司之用等語，當信而有徵。況觀諸卷附授信總申
      請書所載（參見前揭偵查卷第38頁），TOTAL SMART 公司
      向建華銀行之貸款，乃係由被告具名擔任連帶保證人，而
      乙○○並未擔任連帶保證人，倘若TOTAL SMART 公司屆時
      不還款，被告依約即應獨自擔負連帶清償之責任，故被告
      果真有意圖自己或第三人之不法利益，又為何願意具名擔
      任此筆貸款之連帶保證人，自與常理有悖。再證人丙○○
      於本院審理時證稱：被告在熊貓網絡公司並沒有任何職位
      ，也沒有股權，熊貓網絡公司的股東都是法人，被告和乙○○在熊貓網絡公司內都拿不到任何分紅或獎金等語（參
      見本院卷第97頁正面），亦可知被告並未因和立聯合公司
      投資熊貓網絡公司而獲取職位或任何分紅、獎金等利益，
      則其究否確有意圖自己或第三人之不法利益，更非無疑。
      此外，本件固可認定TOTAL SMART 公司確有向建華銀行貸
      款，而由乙○○、被告等人違反和立聯合公司之前述內部
      規定，簽發和立聯合公司之匯票擔保此筆貸款，嗣建華銀
      行並將美金62.5萬元匯至TOTAL SMART 公司於中國華一銀
      行之帳戶之事實，然該筆款項最後之流向為何，是否流至
      被告或乙○○個人之手，被告或乙○○從中究否獲取任何
      私人利益或好處，此乃攸關被告主觀不法意圖之認定，當
      應有更為積極之證據予以佐明。但檢察官就此並未有所說
      明，亦未提出任何證據資以證明，自不能單憑乙○○、被
      告等人違背和立聯合公司之內部規定而擔保TOTAL SMART
      公司向建華銀行之貸款，即率爾認定被告主觀上必有為自
      己或第三人利益之犯罪意圖。
    6.從而，被告主觀上究否確有為自己或第三人利益之意圖，
      要難遽以採認，即無從繩以公訴意旨所指之證券交易法背
      信罪名。至被告參與乙○○所主導之和立聯合公司此項投
      資，該投資案之決定縱有不智，亦純屬商業經營層面之問
      題，容與被告主觀不法意圖無涉；另此項投資案或有違反
      我國關於投資中國之相關規定，亦應屬各該主管機關如何
      予以處分之問題，自不能因此項投資案一有違反政府規定
      ，即遽認被告主觀上必有不法意圖，率論以刑事責任，其
      理均當不待言，併此敘明。
五、綜上所述，被告是否該當被訴之證券交易法背信犯行，尚無
    足夠之證據予以證明，本院認為仍存有合理之懷疑，猶未到
    達確信其為真實之程度，自不能遽認被告確有此被訴犯行。
    此外，檢察官復未提出其他積極證據，資以證明被告確有其
    所指之犯行，揆諸首揭法律規定與說明，既無足夠證據確信
    公訴意旨之指述為真實，不能證明被告犯罪，本院自應為被
    告無罪判決之諭知。
據上論斷，應依刑事訴訟法第301 條第1 項，判決如主文。
本案經檢察官黃筵銘到庭執行職務。
中    華    民    國    98    年    10    月    9     日
                  刑事第七庭   審判長法  官  戴嘉清
                                     法  官  林晏鵬
                                     法  官  陳信旗
上列正本證明與原本無異。
如不服本判決，應於判決送達後10日內敘明上訴理由，向本院提
出上訴狀 (應附繕本) ，上訴於臺灣高等法院。其未敘述上訴理
由者，應於上訴期間屆滿後20日內向本院補提理由書「切勿逕送
上級法院」。
                                     書記官  陳金鳳
中    華    民    國    98    年    10    月    9     日


司法院資訊處製作；財團法人民間司法改革基金會備份。
